高雄高等行政法院判決
　　　　　　　　　　　　　　　　　　 93年度訴字第00761號
　　　　　　　　　　　　　　　.
　　原　　　告　甲○○○
　　訴訟代理人　陳石城會計師
　　被　　　告　財政部臺灣省南區國稅局
　　代　表　人　乙○○　局長
　　訴訟代理人　戊○○
上列當事人間因贈與稅事件，原告不服財政部中華民國九十三年
八月三日台財訴字第○九三○○一四七三三○號訴願決定，提起
行政訴訟。本院判決如下：
　　主  文
原告之訴駁回。
訴訟費用由原告負擔。
　　事  實
甲、事實概要：
緣原告分別於民國（下同）八十八年十一月二十三日及同年十一
月二十五日透過其妻舅丁○○轉匯新臺幣（下同）七、二五○、
○○○元及六、七一五、○○○元，合計一三、九六五、○○○
元予其子丙○○○，用以繳納昇明國際股份有限公司（以下簡稱
昇明公司）現金增資股款一五、○○○、○○○元，涉有遺產及
贈與稅法第五條規定以贈與論情事，被告遂以九十二年五月九日
南區國稅審二字第○九二○○七六七九七號函請原告於文到十日
內申報贈與稅，原告於九十二年五月十九日辦理贈與稅申報，列
報贈與總額一三、九六五、○○○元，案經被告初查依申報數核
定贈與總額為一三、九六五、○○○元，贈與淨額為一二、九六
五、○○○元，應納稅額二、五一五、五五○元。原告不服，申
經復查未獲變更，提起訴願亦遭駁回，遂提起本件行政訴訟。
乙、兩造聲明：
一、原告聲明：訴願決定及原處分（含復查決定）均撤銷。
二、被告聲明：原告之訴駁回。
丙、兩造之爭點：
一、原告主張之理由：
（一）按「財產之移動具有左列各款情形之一者，以贈與論，依
      本法規定，課徵贈與稅：‧‧‧三、以自己之資金，無償
      為他人購置財產者，其資金。」遺產及贈與稅法第五條第
      三款定有明文，因是符合上開條款之要件，除要有以自己
      之資金用於為他人購置財產外，尚須有「無償」的事實方
      足以認定之；茍因其他法律關係而將自己資金提供他人購
      置財產，而並未有「無償」之意思表示，且他人並無「無
      償允受」時，即不符合遺產及贈與稅法第五條第三款之規
      定，不能以「以贈與論」視之。
（二）查由原告擔任董事長之昇明公司因投資光碟片之生產，需
      要資金投入乃有增資之需要，丙○○○為公司股東之一，
      因認為此次增資攸關公司由傳統產業轉型至高科技事業，
      並評估未來公司將有成長潛力，乃願增加認股，惟苦於缺
      乏資金，原告乃建議其向舅舅丁○○借款支應，有丙○○
      ○合作金庫銀行活儲帳戶第00000000000號帳
      戶匯款紀錄可稽，且簽有借據為憑，並按期支付利息每月
      六二、五○○元（詳丁○○合作金庫銀行活儲帳戶第00
      00000000000號帳戶），丁○○亦每年就收取
      之利息收入申報綜合所得稅在案。至於丁○○因自己資金
      尚有不足，乃轉而向原告週轉借用，不能因此遽認原告有
      將自己資金無償為丙○○○購置財產之意圖。原告為鼓勵
      年輕一代自食其力，奮發向上，從無意圖將大筆資金購置
      股票贈與丙○○○，而建議其向舅舅借款，讓其有支付利
      息及償還負債壓力，而丙○○○亦規劃以投資股利所得作
      為還款財源。況原告有三個兒子，不可能獨厚長子而無償
      贈與購股資金；更何況在本案查核前，丁○○已對外表彰
      丙○○○欠款之事實存在，且有收取利息收入之事實，並
      依法申報綜合所得稅在案，被告竟主動更正丁○○之所得
      稅申報內容，將丁○○收取利息申報收入之事實予以抹煞
      ，已不當曲解丙○○○借款支付股款之事實，顯然係衡量
      兩者之間何者可課徵更多之稅捐而採認對稅捐課徵較有貢
      獻之方式作為認定事實之基礎。本件依真正事實認定實無
      法符合遺產及贈與稅法第五條第三款「以贈與論」之要件
      ，被告課徵贈與稅之處分應該撤銷。
（三）被告因認為原告之資金有轉入丁○○帳戶，而丁○○將其
      帳戶資金轉給丙○○○供作增資股款，即認定原告係有意
      無償為丙○○○購置股票財產，但卻忽略了丙○○○向丁
      ○○借貸一五、○○○、○○○元，並按期支付利息之事
      實，亦即在該借款尚未清償完畢時，丙○○○對丁○○均
      有債務存在，被告將兩項借款事實合併為一看待，實與事
      實不合。即使被告將原本為兩項分離之借貸行為合併視為
      一項贈與行為，惟亦無法抹滅丙○○○支付利息予丁○○
      ，丁○○並有申報利息收入於綜合所得稅額之事實；若照
      被告認定事實之邏輯，則丁○○並非貸放款項之一方，依
      此推論丙○○○支付利息之對象豈非原告不可，而王君此
      項支付利息的行為被被告一廂情願的否定，更何況王君與
      郭君所約定之借款與支付利息行為期間尚在進行，王君支
      付利息之情形於查核時亦按照借款約定持續有效進行中，
      被告實不應斷章取義任意憑臆測否定民間合約之有效性，
      原告若欲隱匿實為贈與之情事，則斷無由借款人王君支付
      利息予丁○○之事實表彰於外。另依客觀事實究看系爭資
      金借貸爭議，原告並無意圖「無償」為王君購置財產，而
      王君亦無從無償允受該資金，因為王君的認知係向郭君借
      款，並負有支付利息及未來償還本金之義務，而非憑空得
      到一筆財產。
（四）查借據上所謂「借款期間為五年，屆期如無法償還本金，
      再行另議」，其本意為如果五年內無法償還本金，則再行
      協商之意。按丙○○○之理想係以投資所獲股利作為還款
      財源，但對該公司未來所分配股利是否足以償還本金尚存
      有不確定性，因此乃約定五年內無法完全償還本金時，再
      另行協議還款細節，而非丁○○願意放棄還款請求權，被
      告為達課稅目的，對上開文字作如此背離事實之解釋，實
      令人無法接受。經查昇明公司投資光碟片生產設備完成後
      ，適逢光碟片價格下跌，致公司於八十九年度產生虧損，
      故當年度無盈餘可茲分配股利，惟九十年度即已轉虧為盈
      ，九十一年度公司獲利甚豐，稅後淨利達二二、七四七、
      ○○○元，昇明公司於九十二年十二月份共分配現金股利
      新台幣二、六一○、○○○元予丙○○○，此有股利憑單
      可稽，因此丙○○○將其中二五○萬元返還丁○○，九十
      二年度公司獲利更達稅後淨利九七、三五九、○○○元，
      此部分將於九十三年度發放股利，因此丙○○○對丁○○
      之負債還款來源已無疑慮。
（五）再者，丁○○向原告借款，雖未簽立借據且未付利息，但
      雙方早有口頭協議，由於早期原告創業初期曾向丁○○週
      轉借款，而丁○○基於妻舅關係未向原告收取利息，故原
      告未向其收取利息僅為投桃報李之舉而已，充其量此未收
      取利息之事實在法律上僅為原告對丁○○利息之免除而已
      ，並無由引申為原告企圖無償為丙○○○購置財產。按事
      實之認定應憑證據，要不能僅憑片面之臆測為裁判之基礎
      ，為改制前原行政法院六十二年判字第四○二號判例所揭
      示，本件被告無視於早於八十九年（即本案查核前）即已
      存在借款與支付利息之事實，竟以臆測方式否定人民之間
      所定私法契約事實之存在，而強行認定原告有無償為丙○
      ○○置產之行為，實屬非是，殊非可採。
（六）又依最高行政法院九十一年度判字第一一九號判決意旨，
      稅捐機關核課民眾贈與稅，應先查明「贈與事實」無誤，
      方可以課徵贈與稅，故本件爭點在於原告是否有贈與之事
      實，亦即有無企圖「無償」為其子丙○○○購買股份而提
      供資金。查贈與稅租稅債權之存在，按法律規範要件理論
      ，該贈與事實應由主張租稅債權發生的稽徵機關負舉證責
      任（台北高等行政法院九十年度訴字二九九七號判決、高
      雄高等行政法院九十一年度訴字第五一九號判決參照）；
      又最高行政法院九十三年度判字第一六○七號判決意旨謂
      「稅務訴訟之舉證責任分配理論與一般行政訴訟相同，即
      主張權利或權限之人，於有疑義時除法律另有規定外，應
      就權利發生事實負舉證責任」。本案非屬遺產及贈與稅法
      第五條第五款、第六款規範之「推定贈與」情形，而被告
      主張有租稅課稅權存在，屬主張權利發生事實，自應由被
      告負原告有「無償贈與」之舉證責任，倘稽徵機關與行政
      法院依職權調查，仍無法確定是否有無償贈與事實者，無
      法證明之不利益應由被告負擔，此時應認定贈與稅債權不
      存在。而原告已盡其範圍內之舉證能事，並就權利之抑制
      事項已負舉證責任，並在稽徵機關查核前，持續三年以上
      丙○○○已表張對丁○○有一五、○○○、○○○元債務
      之事實存在（丁○○於綜合所得稅申報內容依法申報向丙
      ○○○收取之利息收入），毫無掩飾，此一客觀事實正足
      以證明原告並無無償為丙○○○認股提供資金之主觀意圖
      ，亦無客觀事實存在。被告僅憑原告有資金轉入丁○○帳
      戶，再由丁○○轉匯丙○○○帳戶，即率認定原告有無償
      為子購股之事實，與事實不符，並枉顧其他事證，尤違一
      般經驗法則。
（七）另丙○○○分別於九十二年十二月二十五日及九十三年十
      二月一日匯款二百五十萬元予丁○○，用以償還借款債務
      ，被告認係事後彌縫之行為，實則係時間之巧合。查丙○
      ○○投資當時即認為本項投資前景良好，乃計劃以未來之
      獲利分配作為主要還款財源。本案之投資於八十八年十一
      月實行，昇明公司於八十九年投產，參照昇明公司最近四
      年之損益表，八十九年稅後淨利約一千六百七十六萬元，
      九十年稅後淨利約一千零十六萬元，九十一年度稅後淨利
      約二千二百七十五萬元，而九十二年度稅後淨利約九千七
      百三十六萬元，每股純益八十九年至九十二年分別為一‧
      二八元、○‧六七元、一‧二六元及五‧四一元，惟因昇
      明公司擴廠初期有巨額之貸款尚待分期清償，資金較緊，
      故各年度雖有稅後淨利，仍保留在公司未分配盈餘內，而
      未分配現金股利；直至九十二年度後期資金較為寬鬆，且
      九十一年度盈餘較多，乃於九十二年度分配現金股利，此
      時丙○○○始有財源還丁○○，並非事後彌縫行為，被告
      於此實有誤解。又九十二年獲利雖多，昇明公司為平衡股
      利政策及參酌資金狀況仍未全數發放股利，於九十三年底
      再次發放分配九十二年度股利，丙○○○乃再次償還丁○
      ○二百五十萬元，一切資金之流量均跟隨昇明公司股利分
      配政策與分配時點進行，絕非刻意進行法律修補行為，丙
      ○○○目前仍積欠丁○○一千萬元債務，此為不可抹煞之
      事實。設若昇明公司自九十年即發放股利，而不保留盈餘
      於帳上，則丙○○○至少至九十三年累計可獲分配股利一
      千四百萬元，用以償還本項債務並無問題。按事實之認定
      應憑證據，要不能僅憑片面之臆測為裁判之基礎，為改制
      前原行政法院六十二年判字第四○二號判例所揭示，本件
      被告無視於早於八十九年即已存在借款之事實，執意認定
      原告係無償提供資金供子購股，且對人民依經濟情況所為
      之還款行為，一概不予承認，實僅片面憑臆測作為認事用
      法之基礎，殊無足採。
（八）本件於準備程序中雖曾訊問證人丙○○○與丁○○，惟因
      事隔多年記憶或許模糊，或因證人緊張且問題簡短，致證
      人回答雖有小部分出入，仍無礙於當初借款之約定。退萬
      步言，縱認本案資金之安排實係出於原告，更足以彰顯原
      告並無無償為子購股之意圖，否則原告大可不動聲色悄悄
      為之，何必讓其子有支付利息之壓力？更何況丙○○○並
      不知悉其向丁○○借款之資金竟有部分來自原告，而在被
      告尚未查核本項資金前，丙○○○已依約定按期自其薪資
      所得中囑託公司會計人員扣款持續支付利息於丁○○，丁
      ○○亦自行申報有利息收入於綜合所得稅申報書，已明確
      表達丁○○對丙○○○有債權存在，此等事實均非臨訟所
      為，故原告茍有無償為子購股之意圖，隱藏已來不及，又
      何必自曝資料於被告？此實與一般生活經驗法則不符，由
      上開事證即可證明原告自始即無為其子「無償」提供資金
      購股之情事。
（九）末按人民有租稅規劃之權利，僅需依租稅法定主義之精神
      ，依法繳交法律規定之稅負即可，本案原告鑒於其子想投
      資而無資金來源，乃建議以借貸方式先取得資金，再以投
      資所得作為還款財源，衡諸現行經濟社會投資行為比比皆
      是，實乃當今社會常態，並無特別之處。例如實務上常見
      土地投資者，在未全部支付土地價金時，以土地向銀行或
      其他資金提供者抵押借款，用來支付地主其餘土地買賣價
      款，當將土地出售後，再以售地所得償還借款；又常見股
      票投資者以融資方式購入股票，待出售股票後再以出售股
      票款償還先前之融資款。本案丙○○○以借貸方式籌資購
      股，再以投資獲利分配償還借款，與上述所舉借貸投資情
      形，本質上甯有差異乎？本案原告因不欲其子知悉真正資
      金來源，而建議其向丁○○借款，另在暗中加以幫助，實
      乃為人父者苦心意詣之行為，自始至終均無要無償為其子
      購股之意圖，此項建議亦符合現代經濟社會常態，因此被
      告若未能證明原告有無償之行為，則不應有贈與稅存在，
      始符合租稅法定主義之精神。又若本案如為不利原告之判
      決，則原告一方面要負擔贈與稅，但另一方面丙○○○對
      丁○○仍有民事上之債務存在，負有償還之義務，將產生
      民事上與行政上事實之衝突與矛盾存在，於事理衡平上極
      為不妥，更令相關當事人於法律關係上無所適從，因此原
      告認為應依消費借貸之事實與法律關係來認定本案之資金
      流程，始為合法、合理與合情。
二、被告答辯之理由：
（一）按「財產之移動，具有左列各款情形之一者，以贈與論，
      依本法規定，課徵贈與稅：‧‧‧三、以自己之資金，無
      償為他人購置財產者，其資金。」為遺產及贈與稅法第五
      條第三款前段所明定。
（二）原告分別於八十八年十一月二十三日及同年十一月二十五
      日透過丁○○轉匯七、二五○、○○○元及六、七一五、
      ○○○元，合計一三、九六五、○○○元予其子丙○○○
      ，用以繳納昇明公司現金增資股款一五、○○○、○○○
      元，涉有以贈與論情事，經被告查獲，據其子稱，上開現
      金增資股款一五、○○○、○○○元係向其舅丁○○借得
      ，每月付息六二、五○○元，原核遂以被告九十二年二月
      十七日南區國稅審二字第○九二○○七五二四六號函請丁
      ○○提供匯款資金來源證明資料，丁○○僅提示其於八十
      七年三月間出售臺南縣安定鄉○○段一三七八至一三八五
      地號等八筆土地之土地登記簿影本供核，原核以其未提示
      買賣私契，無法得知售地款若干，且距匯款日已逾一年餘
      ，而其年所得未達五○、○○○元，核認其無借款一五、
      ○○○、○○○元予丙○○○之能力；另查得原告分別於
      八十八年十一月二十三日及同年十一月二十五日自其合作
      金庫銀行臺南分行（以下簡稱合庫臺南分行）帳戶提領現
      金七、四○○、○○○元及六、六五○、○○○元，丁○
      ○同銀行帳戶則於上開日期分別存入七、二五○、○○○
      元及六、七一五、○○○元，顯見丁○○於八十八年十一
      月二十五日轉匯丙○○○臺灣中小企業銀行仁德分行（以
      下簡稱臺企仁德分行）帳戶之款項一五、○○○、○○○
      元，其中一三、九六五、○○○元係原告所提供，乃以被
      告九十二年五月九日南區國稅審二字第○九二○○七六七
      九七號函請原告於文到十日內申報贈與稅，原告於九十二
      年五月十九日辦理贈與稅申報，列報贈與總額一三、九六
      五、○○○元，經被告按其申報數核定在案。
（三）查原告於八十八年十一月二十三日自其合庫臺南分行帳戶
      提領現金一、四○○、○○○元，二、五三○、○○○元
      及三、四七○、○○○元，合計七、四○○、○○○元，
      其中七、二五○、○○○元轉存至丁○○同銀行帳戶；另
      於八十八年十一月二十五日自上開帳戶提領現金一、二八
      ○、○○○元，二、四二○、○○○元及二、九五○、○
      ○○元，合計六、六五○、○○○元，轉存六、七一五、
      ○○○元至丁○○同銀行帳戶，合計轉存丁○○帳戶一三
      、九六五、○○○元，再由丁○○於八十八年十一月二十
      五日自上開帳戶轉匯一五、○○○、○○○元至丙○○○
      臺企仁德分行帳戶，用以繳納昇明公司現金增資股款，有
      原告、丁○○合庫臺南分行存摺影本、丙○○○臺企仁德
      分行存摺影本、合庫臺南分行取款、存款憑條及昇明公司
      設立或現金增資股東投資繳款明細表等影本可稽，被告依
      首揭規定，核定贈與總額一三、九六五、○○○元，並無
      不合。
（四）次查原告之子丙○○○八十八年十一月二十日所立借據載
      明：「借款期間為五年，屆期如無法償還本金，再行另議
      。」丁○○不堅持還款請求權，顯見該資金非其所有；又
      丁○○合庫臺南分行帳戶雖自八十九年一月起至九十年十
      二月止，每月均有現金存入六二、五○○元之紀錄，其八
      十九年度至九十一年度綜合所得稅亦分別列報借款予丙○
      ○○之利息所得七五○、○○○元，然其申報核定情形，
      除丙○○○給付之借款利息外，所得總額合計均不超過三
      ○、○○○元，顯無借款一五、○○○、○○○元予丙○
      ○○之能力，縱原告主張丁○○轉而向其週轉，惟丁○○
      借款予丙○○○除立有借據，並約定利率為年息百分之五
      ，其向原告轉借之款項一三、九六五、○○○元，卻未簽
      立借據且未付息予原告，顯不符常理，原告雖稱係為報答
      丁○○而未取息，惟未提示相關證明文件以實其說，所訴
      洵難採據。是系爭原告透過丁○○帳戶轉匯其子之款項一
      三、九六五、○○○元，顯係原告無償為其子購置財產之
      資金，被告據以核定贈與總額一三、九六五、○○○元，
      並無不合，且不悖於行政法院六十二年度判字第四○二號
      判例意旨，原告所稱，顯有誤解。另原告於本件原查階段
      ，主張丁○○之資金來源係出售土地所得，嗣因被告查獲
      其資金係由原告轉存，復查時乃改主張係向原告借得，前
      後說詞不一，其主張洵不足採。
（五）再查原告於八十五年三月二十四日將其所有開元投資有限
      公司出資額九七五、○○○元贈與其子丙○○○、王李炅
      軒及王李杰倫，另於八十七年十二月二日將其所有永利光
      學股份有限公司股票八○○、八四三元贈與其子王李炅軒
      及王李杰倫，復分別於八十九年七月二十六日及九十年十
      月二十六日贈與現金一、○○○、○○○元及三三○、○
      ○○元予其子丙○○○，用以繳納昇明公司增資股款；其
      配偶郭麗卿亦於八十五年三月二十四日將其所有開元投資
      有限公司出資額九七五、○○○元贈與其子丙○○○、王
      李炅軒及王李杰倫，另於八十七年十二月二十八日贈與現
      金一、○○○、○○○元予其子丙○○○，復於八十九年
      七月二十七日及九十年十月二十六日贈與現金一、○○○
      、○○○元及三三○、○○○元予其子丙○○○，用以繳
      納昇明公司增資股款，有贈與稅核定資料清單、贈與稅財
      產資料查詢及昇明公司設立或現金增資股東繳款明細表影
      本可稽，是原告稱其無贈與其子之意圖，顯與事實不合。
（六）另丙○○○九十年十月二十六日繳納昇明公司增資股款一
      、六五○、○○○元之資金，係源自其父即原告、其母郭
      麗卿、其叔王李大同、其舅郭一堅及丁○○等五人各贈與
      其現金三三○、○○○元，有昇明公司設立或現金增資股
      東繳款明細表影本可稽，如前所述，丁○○八十九年度至
      九十一年度核定所得總額，除丙○○○給付之借款利息七
      五○、○○○元外，均不超過三○、○○○元，且其有子
      二人，何以卻將現金贈與丙○○○，同時又向其收取利息
      ，顯違一般經驗法則，是原告所提示其子之還款紀錄，係
      為規避被告查核所為，不足採據。
  理  由
一、按「凡經常居住中華民國境內之中華民國國民，就其在中華
    民國境內或境外之財產為贈與者，應依本法規定，課徵贈與
    稅。」「財產之移動，具有左列各款情形之一者，以贈與論
    ，依本法規定，課徵贈與稅﹕‧‧‧三、以自己之資金，無
    償為他人購置財產者，其資金。‧‧‧」遺產及贈與稅法第
    三條第一項及第五條第三款前段定有明文。
二、本件原告分別於八十八年十一月二十三日及同年十一月二十
    五日透過其妻舅丁○○轉匯七、二五○、○○○元及六、七
    一五、○○○元，合計一三、九六五、○○○元予其子丙○
    ○○，用以繳納昇明公司現金增資股款一五、○○○、○○
    ○元，涉有遺產及贈與稅法第五條第三款規定以贈與論情事
    ，被告遂以九十二年五月九日南區國稅審二字第○九二○○
    七六七九七號函請原告於文到十日內申報贈與稅，原告於九
    十二年五月十九日辦理贈與稅申報，列報贈與總額一三、九
    六五、○○○元，案經被告初查依申報數核定贈與總額為一
    三、九六五、○○○元，贈與淨額為一二、九六五、○○○
    元，應納稅額二、五一五、五五○元等情，分別為兩造所自
    陳，並有各該函文及贈與稅應稅案件核定通知書附原處分卷
    可稽，自堪認定。而原告提起本件訴訟無非以：原告之子丙
    ○○○因認昇明公司具有成長潛力，欲參與現金增資認股，
    惟限於資金不足，復因原告為鼓勵子女自食其力，並無將大
    筆資金購置股票贈與子女之意圖，乃建議丙○○○向其舅舅
    丁○○借款，丙○○○因而向丁○○借款一五、○○○、○
    ○○元支應。至丁○○因自己資金不足，固有轉而向原告借
    錢週轉之事實，但此乃別一借貸關係，並不能據此抹煞丙○
    ○○確有向丁○○借款，並按月支付利息六二、五○○元，
    且丁○○就該利息收入均依規定申報綜合所得稅之事實。尤
    其丙○○○早已規劃以投資昇明公司之股利所得作為還款財
    源，且確依規劃於九十二年及九十三年間各償還丁○○二、
    五○○、○○○元，合計已償還本金五、○○○、○○○元
    ，凡此足認丙○○○上述購買增資股票之資金來源確係向丁
    ○○借貸而來，絕非原告無償為其購置等語，資為爭執。
三、經查：
（一）原告之子丙○○○購買昇明公司增資股票之資金流程，係
      原告先後於八十八年十一月二十三日及同年月二十五日自
      其合庫台南分行帳戶提領現金，而將其中一三、九六五、
      ○○○元存入丁○○同銀行帳戶，再由丁○○於八十八年
      十月二十五日自上開帳戶轉匯一五、○○○、○○○元至
      丙○○○台企仁德分行帳戶，詳論如下：(1)先由丁○○在
      八十八年十一月二十二日於合庫台南分行開設00000
      00000000號帳戶。(2)原告於八十八年十二月二十
      三日委由不同提領人在其設於合庫台南分行000000
      0000000號帳戶，分三次提領現金各為一、四○○
      、○○○元，二、五三○、○○○元及三、四七○、○○
      ○元，合計提領七、四○○、○○○元，而於同日將其中
      現金七、二五○、○○○元存入丁○○上述設於同銀行之
      帳戶。(3)原告於八十八年十一月二十五日委由不同提領人
      於其同銀行帳戶分三次提領現金各一、二八○、○○○元
      ，二、四二○、○○○元及二、九五○、○○○元，合計
      六、六五○、○○○元，存入丁○○同銀行帳戶。總計原
      告共提領現金一三、九六五、○○○元存入丁○○帳戶。
      (4)丁○○再於八十八年十一月二十五日自上開帳戶轉匯一
      五、○○○、○○○元至丙○○○設於台企仁德分行帳戶
      ，用以繳納昇明公司現金增資股款。此有原告、丁○○及
      丙○○○各該銀行帳戶存摺影本、合庫台南分行取款、存
      款憑條、存提款交易明細查詢表及昇明公司設立或現金增
      資股東投資繳款明細表附原處分卷可稽，復經本院向合庫
      台南分行調取各該開戶及存提款明細資料附卷可憑。
（二）原告雖主張系爭現金增資股款係丙○○○向丁○○借貸，
      丁○○除按月向丙○○○收取利息外，每年綜合所得稅均
      有申報該利息所得，而丙○○○也依照原來規劃，將收取
      昇明公司之股利所得用以償還借款本金先後合計達五、○
      ○○、○○○元，故系爭現金增資股款絕非原告提供云云
      ，並提出借據及綜合所得稅結算申報資料為憑。惟查：
      (1)原告雖提出以丙○○○為借款人名義之借據記載：「茲
      向丁○○先生借到金額壹仟伍佰萬元整。利率為年息百分
      之五，自八十八年十二月一日起計息，按月支付利息陸萬
      貳仟伍佰元整。約定期間為五年，屆期如無法償還本金，
      再行另議。」然查該借款經過，經本院詢之原告、證人丁
      ○○及丙○○○，其三人間之陳述互異：【原告】稱：
      「因為丙○○○從國外回來要在臺灣創業，他沒有錢於是
      我請他去向他的舅舅（即丁○○）借錢，而我也事先與丁
      ○○講好要他先借給丙○○○。（問：你於何時與丁○○
      講好的？）是丙○○○尚未自澳洲回來的時候就講好了。
      ．．．他說回國沒有錢可以投資，我告訴他已經跟你舅舅
      談好可以向你舅舅借錢。（問：丁○○與丙○○○之間的
      借貸關係，利息如何計算？）丙○○○從澳洲回來，我有
      向丁○○說一定要向他收取利息，不要讓他不勞而獲，至
      於利息、利率多少是由他們自己去決定。（問：原告是否
      由戶頭領取現金？如何交付給丁○○？）我是交代公司的
      總務小姐領取現金交付丁○○的，因為我沒有空，都是交
      由小姐於公司內交付的。嗣改稱：應該也有部分是匯款的
      方式，但實際情形如何交付，時間久了我不是很清楚，因
      為我沒有經手。」等語。證人【丁○○】證稱：「我姊
      夫（即原告）有跟我說丙○○○要創業，要我借給他，．
      ．我沒有這麼多錢，原告就向我說，其他的就由他想辦法
      ，所以就陸陸續續將錢匯入。（問：原告是如何交付款項
      給你的？）由原告匯款。（問：原告何時跟你談要借款給
      丙○○○的事情？當時丙○○○是否回國了？）好幾年了
      。已經回國了。（問：丙○○○有無開口向你借錢？）他
      沒有開口，是原告跟我說的。（問：你與丙○○○間的借
      款利率如何洽談？）是與原告洽談的，丙○○○並不清楚
      ，至於利息是由原告告知丙○○○，要他支付利息。．．
      以前是年息百分之五，現在比較少，八十八年的時候每月
      約二萬多元。（問：每月幾日收到利息？）有缺錢才有去
      領，沒有每月去領，不知道幾日匯入利息。（問：丙○○
      ○如何支付利息給你？）匯入合作金庫台南支庫。」等語
      。證人【丙○○○】證稱：「（問：八十八年十一月二
      十五日於台南中小企銀仁德分行有一千五百萬元的匯款金
      額，這筆錢是作用為何？）是向我舅舅（丁○○）借來投
      資的。（問：丁○○的錢從何而來？）不清楚。．．．因
      為我回國之後要做投資，所以向他借錢。（問：這件事情
      你父親（即原告）是否知道？）我不知道他是否知情。（
      問：你父親是否有提到，要你向舅舅借款的事情。）沒有
      。」等語。綜上陳述可知，系爭增資股款之來源，據原告
      稱是其於丙○○○回國前，由其居間安排並親自向丙○○
      ○及丁○○二人說明討論後，經丁○○同意借錢給丙○○
      ○，至於相關之借款利息及付息詳情，則由丙○○○與丁
      ○○二人自行協議，原告並未干涉等語；核與證人丁○○
      所稱是丙○○○回國後，原告要其借錢給丙○○○，但丙
      ○○○就借款內情並不清楚，而相關之利息支付等，亦是
      原告與其談妥後，再由原告轉告丙○○○之情，已有未合
      ；更與證人丙○○○稱是其回國後為投資之需向丁○○借
      錢，原告並未向其提到可向丁○○借錢一事，至原告是否
      知悉其向丁○○借錢，則非其所瞭解等語互異。倘若系爭
      增資股款係丙○○○向丁○○借貸而來，衡諸借款金額高
      達一五、○○○、○○○元，數額非小，不僅具有投資之
      專用目的，且借貸雙方又誼屬至親，依一般常情，有關借
      款及利息約定之經過，縱因記憶而有出入，亦不致出現上
      述三種大異其趣之說法，其有違常理甚明。(2)再者，依卷
      附合庫台南分行原告之帳戶提領資料觀之，八十八年十一
      月二十三日原告之帳戶即有二千餘萬元之現金餘額，資金
      充裕，衡諸常情，倘丁○○因資金不足而有轉向原告借款
      之必要，原告具有一次貸與之資金能力，殆無疑義，尤其
      丁○○為此借款，又特別在同銀行設立專戶使用，則雙方
      帳戶間之資金移撥，以轉帳方式辦理，不僅最為簡便，亦
      有利雙方事後查證，然原告卻委由不同提領人先於八十八
      年十一月二十三日分三次提領現金各為一、四○○、○○
      ○元，二、五三○、○○○元及三、四七○、○○○元，
      合計七、四○○、○○○元，再將其中七、二五○、○○
      ○元以單筆現金存至丁○○同銀行帳戶；復於八十八年十
      一月二十五日委由不同提領人分三次提領現金各一、二八
      ○、○○○元，二、四二○、○○○元及二、九五○、○
      ○○元，合計六、六五○、○○○元，再以單筆現金存入
      丁○○上述同銀行帳戶。原告以此分散迂迴之方式貸與資
      金，與常情相悖，顯係故意安排。加以丁○○於原處分初
      查時就其資金來源原係提出土地登記簿謄本主張係出售土
      地所得；嗣經被告查獲資金係原告轉存之內情後，其復改
      稱係向原告借得，前後說詞不一，此觀卷附被告九十二年
      十二月二十三日南區國稅法一字第○九二○○九九二七四
      號函、土地登記簿謄本及被告之調查核定報告表甚明。尤
      其倘是借款，又是大額借款，雙方卻無書立任何憑證為據
      ，亦非常理所能理解。(3)又丁○○既對外舉債轉借給丙○
      ○○，雙方復有支付利息之約定，則有關收取利息之詳情
      ，理當為丁○○知悉並能掌握，尤其依卷附丁○○之合庫
      台南分行帳戶提領情形觀之，該帳戶自八十八年十二月份
      起迄至九十二年九月止長達數年期間，每月均有所謂之六
      二、五○○元利息現金收入，並其現金入帳後，未隔幾日
      ，大多有提領現金數萬元之情，則丁○○對其每月收取利
      息之期日及數額，尤應知之甚詳，然於本院審理時卻證稱
      ，其於八十八年的時候每月收取約二萬餘元之利息，復因
      遇有缺錢時才去領取而沒有每月去領，故不知道丙○○○
      每月匯入利息之日期云云，客觀上與帳戶存提情形已不符
      ，是丁○○證稱系爭增資股款是其借款給丙○○○並對之
      收取利息云云，殊難採信。(4)至原告主張丙○○○分別於
      九十二年底及九十三年底各償還丁○○二、五○○、○○
      ○元乙節，經查，此舉係在被告查核後所為，自難採為有
      利原告之證明。(5)綜上各情，原告之主張與證人丁○○、
      丙○○○有關系爭增資股款來源之證詞，三者既有岐異，
      更有違常情，均難採信。從而原告之主張，即非可取。
四、按「涉及租稅事項之法律，其解釋應本於租稅法律主義之精
    神，依各該法律之立法目的，衡酌經濟上之意義及實質課稅
    之公平原則為之。」司法院釋字第四二○號解釋可資參照。
    是租稅法所重視者，應為足以表徵納稅能力之實質的經濟事
    實，而非其外觀之法律行為或形式上之申報事項，對實質上
    相同經濟活動所產生之相同經濟利益，應課以相同之租稅，
    始符合租稅法律主義所要求之公平及實質課稅原則。而實質
    課稅原則為租稅法律主義之內涵及當然歸趨，故有關課徵租
    稅構成要件事實之判斷及認定，自亦應以其實質上經濟事實
    關係及所產生之實質經濟利益為準，而非以形式外觀為準，
    否則勢將造成鼓勵投機或規避稅法之適用，無以實現租稅公
    平之基本理念及要求（改制前行政法院八十二年度判字第二
    四一○號判決參照）。因此，本件原告主張系爭增資股款來
    源係丁○○向原告借款後再由丁○○轉借給丙○○○云云，
    既非可取，故其形諸於外者雖有以丙○○○之名義書立借據
    表彰向丁○○借款，且丁○○之銀行帳戶每月亦有所謂之利
    息收入，並其綜合所得稅結算申報均有申報該利息收入之外
    觀，然其顯係透過該安排之外觀達到以原告之資金無償為丙
    ○○○購置昇明公司增資股票之經濟實質甚明。為確保租稅
    公平，仍應以事實上存在之實質，就具體個案判斷其應課徵
    之贈與稅。易言之，按租稅法「實質課稅原則」，並衡酌禁
    止為達成某種經濟目的而濫用租稅法律上方式，以規避納稅
    義務之「禁止租稅規避行為原則」，為防止規避租稅而確保
    租稅之徵收，在法律關係之外觀真實之事實或經濟負擔狀態
    有所不同時，仍應以事實上存在之實質，就具體個案從事個
    別之判斷，藉以決定應否課徵租稅及其課徵範圍。否則對於
    選擇正當行為而符合課稅構成要件之納稅義務人而言，將產
    生不公平之現象，從而，原告主張本件應自丁○○對外表彰
    丙○○○欠款之屬性認定為單純之借款云云，並無可採。
五、綜上所述，原告之主張，既不足採，其透過第三人即丁○○
    之銀行帳戶將自己之資金無償為其子丙○○○購買昇明公司
    增資股票，則被告依遺產及贈與稅法第五條第三款規定，核
    定贈與總額一三、九六五、○○○元，贈與淨額一二、九六
    五、○○○元，應納贈與稅額二、五一五、五五○元，並無
    違誤，訴願決定予以維持，亦無不合。原告起訴意旨求為撤
    銷，為無理由，應予駁回。又本件事證已臻明確，兩造其餘
    攻擊防禦方法，對本件判決結果不生影響，爰不再一一論述
    ，附此敘明。
六、據上論結，本件原告之訴為無理由，依行政訴訟法第一百九
    十五條第一項後段、第九十八條第三項前段，判決如主文。
中　　華　　民　　國　　94　　年　 　2　　月　 17  　 日
                  第三庭審判長法  官   江幸垠
                              法  官　 戴見草
                              法  官　 簡慧娟
以上正本係照原本作成。
如不服本判決，應於判決送達後20日內向本院提出上訴書狀，其
未表明上訴理由者，應於提起上訴後20日內向本院提出上訴理由
書（須按對造人數附繕本）；如於本判決宣示或公告後送達前提
起上訴者，應於判決送達後20日內補提上訴理由書（須附繕本）
。未表明上訴理由者，逕以裁定駁回。
提起上訴應預繳送達用雙掛號郵票7份（每份34元）。
中　　華　　民　　國　　94　　年　 　2　　月　 17  　 日
                              書記官   楊曜嘉
